ACORDAO-COMPLETO-2354749

ACÓRDÃO 1791/2020 ATA 5/2020 - PRIMEIRA CÂMARA

VISTOS, relatados e discutidos estes autos de tomada de contas especial instaurada pelo Fundo Nacional de Saúde em razão da reprovação da prestação de contas, por impugnação total das despesas, do convênio 1750/2007 (Siafi 617559) , que tinha por objeto a aquisição de medicamentos.
ACORDAM os ministros do Tribunal de Contas da União, reunidos em sessão da 1ª Câmara, diante das razões expostas pelo relator, em:
9.1. acolher as alegações de defesa apresentadas pelo espólio do Sr. Djalma Ebenézio Ferreira de Oliveira;
9.2. excluir o espólio do Sr. Djalma Ebenézio Ferreira de Oliveira do rol de responsáveis deste processo;
9.3. considerar revéis, para todos os efeitos, com fundamento no art. 12, § 3º da Lei 8.443/1992, a Associação Desafio Jovem de Sergipe e a empresa RR Filhos Comércio de Produtos Farmacêuticos Ltda.;
9.4. julgar irregulares as contas da Associação Desafio Jovem de Sergipe, com fundamento nos artigos 1º, I, 16, III, “b” e “c”, 19, caput, e 23, III, ‘a’ e ‘b’, da Lei 8.443/1992, e condená-la, solidariamente com a empresa RR Filhos Comércio de Produtos Farmacêuticos Ltda., ao pagamento da quantia de R$ 198.097,69 (centro e noventa e oito mil, noventa e sete reais e sessenta e nove centavos) , atualizada monetariamente e acrescida de juros de mora, calculados desde 14/11/2008, até a data do efetivo recolhimento, fixando-lhes o prazo de 15 (quinze) dias a contar da notificação, para que comprovem, perante o Tribunal, o recolhimento do débito ao Fundo Nacional de Saúde (FNS) ;
9.5. aplicar a multa prevista no art. 57 da Lei 8.443/1992, c/c art. 267 do RI/TCU, à Associação Desafio Jovem de Sergipe no valor de R$ 10.000,00 (dez mil reais) e à empresa RR Filhos Comércio de Produtos Farmacêuticos Ltda. no valor de R$ 25.000,00 (vinte e cinco mil reais) , fixando-lhes o prazo de 15 (quinze) dias, a contar da notificação, para que comprovem, perante este Tribunal (art. 214, III, “a”, do RI/TCU) , o recolhimento da dívida aos cofres do Tesouro Nacional, atualizada monetariamente desde a data do presente acórdão até a do efetivo recolhimento, se for paga após o vencimento, na forma da legislação em vigor;
9.6. autorizar, desde logo, nos termos do art. 28, II, da Lei 8.443/1992, a cobrança judicial das dívidas, caso não atendidas as notificações;
9.7. encaminhar cópia da deliberação à Procuradoria da República em Sergipe, nos termos do § 3º do art. 16 da Lei 8.443/1992, para adoção das medidas que entender cabíveis, em especial a respeito do inquérito civil público 1.35.000.001287/2010-02.

Tomada de contas especial em razão da reprovação da prestação de contas, por impugnação total das despesas, de convênio, que tinha por objeto a aquisição de medicamentos.

Primeira Câmara

Associação Desafio Jovem de Sergipe.

3. Interessados/Responsáveis:
3.1. Responsáveis: Desafio Jovem de Sergipe (02.234.465/0001-32); Djalma Ebenézio Ferreira de Oliveira (XXX.608.594-XX, falecido em 25/10/2013); RR Filhos Comércio de Produtos Farmacêuticos Ltda. - ME (04.265.132/0001-04).

13.1. Ministros presentes: Benjamin Zymler (na Presidência), Bruno Dantas e Vital do Rêgo.
13.2. Ministro-Substituto convocado: André Luís de Carvalho.
13.3. Ministros-Substitutos presentes: Augusto Sherman Cavalcanti e Weder de Oliveira (Relator).

WEDER DE OLIVEIRA

Trata-se de tomada de contas especial instaurada pelo Fundo Nacional de Saúde, responsabilizando-se, originalmente, o Sr. Djalma Ebenézio Ferreira de Oliveira, em razão da reprovação da prestação de contas, por impugnação total das despesas, do convênio 1750/2007 (Siafi 617559) , celebrado entre o FNS e a Associação Desafio Jovem de Sergipe, que tinha por objeto a “aquisição de medicamentos para a unidade de saúde”.
Transcrevo a seguir, com ajustes de forma, a instrução de mérito da Secretaria de Controle Externo de Tomada de Contas Especial (Secex-TCE) (peça 57) :
“ (...) 
HISTÓRICO
3.	Conforme disposto na Cláusula Terceira do Termo do Convênio, foram previstos recursos de R$ 200.000,00 para a execução do objeto, repassados pelo concedente sem contrapartida da convenente.  
4.	Os recursos federais foram repassados em uma parcela, mediante a ordem bancária 2008OB917791, no valor de R$ 200.000,00, emitida em 29/5/2008. Os recursos foram creditados na conta específica em 3/6/2008 (peça 2, p. 154) . 
5.	O ajuste vigeu no período de 31/12/2007 a 25/12/2008 (peça 2, p. 16-17) e previa a apresentação da prestação de contas até 23/2/2009, conforme Parágrafo Terceiro da Cláusula Nona do Termo do Ajuste (peça 2, p. 17) , sendo que a vigência foi alterada pelo Termo Aditivo inserido na peça 2, p. 74, para 24/5/2009, com prazo para prestação de contas final fixado em 23/7/2009.
6.	O Relatório de TCE do FNS 69/2016 (peça 1, p. 25-33) , diante das notas técnicas, dos relatórios e dos pareceres emitidos a respeito da execução do Convênio, em especial o Parecer Gescon 764/2015 (peça 4, p. 8-11) e o Relatório de Verificação in loco 1-3/2011 (peça 2, p. 144-151) , assim como considerando a comprovação representada nas Notas Fiscais (peça 2, p. 160- 163) e nos Extratos Bancários (peça 2, p. 154-159) , concluiu que:
a)	o dano causado ao erário é o valor repassado, de R$ 200.000,00, acrescido dos rendimentos líquidos de R$ 6.572,51 apurados nos extratos bancários à data da prestação de contas (23/7/2009) , o que totaliza R$ 206.572,51, subtraído do valor devolvido de R$ 1.902,31 - 2010RA020798 (peça 2, p. 228) ;
b)	a imputação da responsabilidade deve ser solidária, em conformidade com a Súmula 286 do TCU, e atribuída ao Sr. Djalma Ebenézio Ferreira de Oliveira e à Desafio Jovem de Sergipe.
7.	Concluída a tomada de contas especial no âmbito do Fundo Nacional de Saúde (FNS) , a Secretaria Federal de Controle Interno, com fundamento no seu Relatório de Auditoria 567/2016 (peça 1, p. 61-64) , certificou a irregularidade das contas (peça 1, p. 65) . O Parecer do Dirigente do Órgão de Controle Interno concluiu pela irregularidade das contas (peça 1, p. 66) e a autoridade ministerial competente tomou conhecimento dos fatos, na forma regulamentar, determinando o encaminhamento das presentes contas ao Tribunal (peça 1, p. 67) .
8.	Na instrução anterior (peça 9) , foi proposta a citação dos seguintes responsáveis:
a)	Djalma Ebenézio Ferreira de Oliveira (CPF XXX.608.594-XX) – Presidente da Desafio Jovem de Sergipe no período de 2/12/2007 a 30/3/2009;
b)	Desafio Jovem de Sergipe (CNPJ 02.234.465/0001-32) , com fundamento na Súmula 286 da Jurisprudência do TCU;
c)	RR Filhos Comércio de Produtos Farmacêuticos Ltda. – ME (CNPJ 04.265.132/0001- 04) ;
d)	Barbara Regina Santos Melo (CPF XXX.072.755-XX) e Humberto de Melo Santos (CPF XXX.371.665-XX) , sócios da RR Filhos Comércio de Produtos Farmacêuticos Ltda. – ME, mediante desconsideração da personalidade jurídica dessa empresa.
9.	No Pronunciamento da Subunidade (peça 10) , houve discordância quanto à desconsideração da personalidade jurídica e, por consequência, da imputação de responsabilidade aos sócios acima indicados.
10.	Verificando-se anuência do dirigente da Unidade (peça 11) ao pronunciamento acima, foram realizadas, por delegação de competência do Relator, as citações dos responsáveis, conforme abaixo indicado:
a)	Espólio do Sr. Djalma Ebenézio Ferreira de Oliveira: Ofício 0520/2017-TCU/SECEX-SE, de 22/6/2017 (peça 44) , com comprovação do recebimento pela representante legal do Espólio, Sra. Gilda Souza Oliveira, conforme a peça 45;
b)	Desafio Jovem de Sergipe: Edital 008/2017-TCU/SECEX-SE, de 21/6/2017 (peça 48) , com publicação comprovada na peça 49;
c)	RR Filhos Comércio de Produtos Farmacêuticos Ltda. – ME: Ofício 1377/2016-TCU/SECEX-SE, de 20/12/2016 (peça 15) , com Aviso de Recebimento – AR, de 10/1/2017, na peça 19.
11.	A citação do Espólio do Sr. Djalma Ebenézio Ferreira de Oliveira se deu depois de realizadas as comprovações devidas, conforme as peças 17, 18, 20, 29, 30, 33 e 43, obtendo-se comprovação do óbito (peça 27) e identificação da representante legal do Espólio (peças 32 e 56) .
12.	A citação da entidade Desafio Jovem de Sergipe se deu por edital depois de diversas tentativas frustradas de entrega da comunicação via ofício (peças 13, 25, 37 e 38, com comprovação de ausência de recebimento, respectivamente,  nas peças 21, 26 e 28, 41 e 40) , mesmo sendo adotadas as providências adequadas para identificação do endereço onde seria possível efetivar essa entrega ao representante legal da responsável (peças 24, 34, 35 e 42) .
EXAME TÉCNICO
13.	A citação do Espólio do Sr. Djalma Ebenézio Ferreira de Oliveira foi realizada explicitando as irregularidades nos seguintes termos:
2. O débito é decorrente das ocorrências abaixo:
a) pela aceitação de notas fiscais sem a identificação do número do lote e do prazo de validade dos medicamentos, contrariando o art. 12, X, da Portaria Anvisa 802/1998; e
b) pelo pagamento da totalidade dos medicamentos adquiridos relativos às notas fiscais 00590, 00593, 00594 e 00595, todas de 2008, sem que as mercadorias tenham sido comprovadamente entregues, contrariando o disposto no artigo 62 da Lei 4.320/1964.
Dispositivos legais infringidos: art. 12, X, da Portaria Anvisa 802/1998; art. 21 da Lei 8.666/1993; alíneas ‘a’, ‘c’ e ‘f’ do inciso II do § 1° do art. 82 da Portaria Interministerial CGU/MF/MP n. 507/2011.
14.	A citação da associação privada Desafio Jovem de Sergipe foi realizada explicitando as irregularidades nos seguintes termos:
O débito decorre das seguintes irregularidades: a) aceitação de notas fiscais sem a identificação do número do lote e do prazo de validade dos medicamentos, contrariando o art. 12, X, da Portaria Anvisa 802/1998; e b) pagamento da totalidade dos medicamentos adquiridos relativos às notas fiscais 00590, 00593, 00594 e 00595, todas de 2008, sem que as mercadorias tenham sido comprovadamente entregues, contrariando o disposto no artigo 62 da Lei 4.320/1964. Dispositivos legais infringidos: art. 12, X, da Portaria Anvisa 802/1998; art. 21 da Lei 8.666/1993; alíneas ‘a’, ‘c’ e ‘f’ do inciso II do § 1° do art. 82 da Portaria Interministerial CGU/MF/MP n. 507/2011.
15.	A citação da empresa RR Filhos Comércio de Produtos Farmacêuticos Ltda. – ME foi realizada explicitando as irregularidades nos seguintes termos:
2. O débito é decorrente pelos motivos abaixo:
a) não identificação dos lotes de medicamentos nas notas fiscais emitidas e do prazo de validade dos medicamentos, contrariando o art. 12, X, da Portaria Anvisa 802/1998; e 
b) recebimento de pagamentos relativos à totalidade dos medicamentos adquiridos pela Desafio Jovem de Sergipe à conta dos recursos do Convênio 1.750/2007 (Siafi 617559) , sem que essas mercadorias tenham sido comprovadamente entregues, contrariando o disposto no artigo 62 da Lei 4.320/1964.
16.	Embora tenha sido colhida ciência da entrega da citação à RR Filhos Comércio de Produtos Farmacêuticos Ltda. – ME (peça 19) , a Sra. Barbara Regina Santos Melo, representante legal dessa empresa permaneceu silente.
17.	Embora tenha sido regularmente realizada a citação da entidade Desafio Jovem de Sergipe, conforme o Edital inserido na peça 48, devidamente publicado (peça 49) , não houve manifestação da responsável.
18.	Tendo em vista que a Desafio Jovem de Sergipe e a RR Filhos Comércio de Produtos Farmacêuticos Ltda. – ME não apresentaram defesa, podem ser consideradas revéis, dando-se continuidade ao processo para todos os efeitos.
19.	Em atendimento à citação dirigida ao Espólio do Sr. Djalma Ebenézio Ferreira de Oliveira, foi encaminhado ao Tribunal o Ofício 452/2017/GAB/DPU/SE – PAJ. 2017/032-01705, por Defensora Pública, com fundamento no art. 44, inciso X, da Lei Complementar 80/94, no interesse de Gilda Souza Oliveira, representante legal do Espólio. A defesa (peça 56) não traz argumentação quanto às irregularidades apontadas no ofício citatório. Limita-se a informar que o falecido não deixou qualquer bem ou valor em herança aos seus sucessores e a questionar a imputação de responsabilidade ao Sr. Djalma Ebenézio Ferreira de Oliveira, informando que ele jamais fez parte da administração da entidade Desafio Jovem de Sergipe e que sua inclusão ‘como administrador da pessoa jurídica devedora decorre de uso indevido por terceiros de sua documentação, eis que o de cujus já fora internado na ONG Desafio Jovem de Sergipe para tratamento, mas nunca deteve poderes sobre a associação’. Acrescenta que a representante do Espólio somente tomou ciência da fraude ao receber a citação do TCU, providenciando, logo depois, registro do Boletim de Ocorrência 000802/2017, de 6/10/2017, onde consta o apontamento sobre o uso indevido dos documentos do Sr. Djalma Ebenézio Ferreira de Oliveira com o objetivo de fraudar informação de vínculo seu com a Desafio Jovem de Sergipe, vínculo que jamais manteve.
20.	A defensora pública encarregada da defesa do responsável atribuiu como causa da inclusão indevida do Sr. Djalma Ebenézio Ferreira de Oliveira no polo passivo deste processo, além da iniciativa criminosa dos responsáveis pela fraude, à ‘negligência do Cartório Civil na verificação da identidade e da veracidade das assinaturas inseridas no estatuto social da associação em questão, o que pode ser superficialmente constatado em se comparando a assinatura do falecido em sua identidade (RG) , frente à cadastrada nos registros da associação’. Acrescentou que a falta de comparação adequada das assinaturas feriu o disposto no art. 1º da Lei 8.935/1994 e nos arts. 37, inciso V, e 40 da Lei 8.934/1994, dispositivos a respeito dos quais transcreveu incidente de jurisprudência asseverando que essa norma ‘prevê expressamente que a verificação da regularidade da documentação consiste também na verificação de identidade dos signatários, para garantir à sociedade a obediência aos princípios da segurança jurídica e publicidade quantos aos atos levados a arquivamento’.
21.	Os únicos documentos anexados à defesa são cópias (peça 56, p. 6-12) das cédulas de identidade de uma pessoa não identificada e da Sra. Gilda Souza Oliveira, da certidão de casamento desta com o Sr. Djalma Ebenézio Ferreira de Oliveira, da certidão de óbito desse último e do já mencionado Boletim de Ocorrência. Não foi fornecida outra prova de que o Sr. Djalma Ebenézio Ferreira de Oliveira não tenha praticado os atos que acarretaram o dano ao erário apontado na citação, como também não foram adicionadas cópias de documentos onde se pudesse constatar, por exemplo, a alegada falsificação das assinaturas.
22.	Quanto a essa questão, cumpre ressaltar que, conforme já foi registrado na instrução anterior (peça 9) :
a)	o Sr. Joaldo Barreto Santana assinou o plano de trabalho do Convênio (peça 2, p. 4-7) , em 23/11/2007, assim como o Termo do Convênio (peça 2, p. 12-20) , em 31/12/2007;
b)	o Sr. Joaldo Barreto Santana presidiu a Desafio Jovem de Sergipe até 1/12/2007, quando, por ocasião da 10ª Assembleia Geral Ordinária dessa entidade (peça 2, p. 170-171) , foi eleito o Sr. Djalma Ebenézio Ferreira de Oliveira;
c)	por ocasião da 10ª Assembleia Geral Ordinária dessa entidade (peça 2, p. 172-176) , em 30/3/2009, tendo o Sr. Djalma Ebenézio Ferreira de Oliveira presidido nova eleição, foi eleito novamente presidente da entidade o Sr. Joaldo Barreto Santana;
d)	o Sr. Djalma Ebenézio Ferreira de Oliveira, em 5/8/2009, já na gestão do Sr. Joaldo Barreto Santana, prestou contas do Convênio (peça 2, p. 66-73) .
23.	Com efeito, as duas atas das assembleias mencionadas demonstram que o Sr. Djalma Ebenézio Ferreira de Oliveira foi o gestor da dita entidade no período de 2/12/2007 a 30/3/2009, não havendo porque duvidar da consistência desses documentos, considerando que neles aparecem assinaturas dos membros do Conselho Deliberativo, apostas de forma semelhante às que aparecem em cópias de outras atas de assembleias da entidade, na peça 2, p. 164-168.  
24.	Em apoio à responsabilização do Sr. Djalma Ebenézio Ferreira de Oliveira, há as seguintes constatações:
a)	as notas fiscais referentes aos produtos supostamente adquiridos (peça 2, p. 160-163) indicam emissão em 4/11/2008;
b)	o débito correspondente ao pagamento relativo a essas notas fiscais foi efetivado em 14/11/2008 (peça 2, p. 159) ;
c)	o recibo da empresa supostamente fornecedora dos produtos (peça 2, p. 114) também foi firmado em 14/11/2008;
d)	o cheque correspondente (peça 2, p. 115) foi emitido na mesma data;
e)	o pagamento referente às notas fiscais indicadas consumiu o total dos recursos repassados à Desafio Jovem de Sergipe por força do Convênio, já acrescido dos rendimentos obtidos até então.
25.	Vale enfatizar que o pagamento ocorreu em 14/11/2008, data a que deve referir-se o débito, em vez de 4/11/2008, como constou nas citações, razão porque deve ser feita essa alteração, o que não invalida o contraditório já estabelecido, uma vez que isso se faz com redução do período de incidência de encargos sobre a dívida, em benefício dos devedores, sem prejudicar a reparação do dano.
26.	A respeito das irregularidades constatadas, vale enfatizar:
a)	a constatação fundamental exposta no processo é a falta de comprovação da boa e regular aplicação dos recursos públicos, consubstanciada na falta de comprovação da efetiva entrega da totalidade dos medicamentos constantes das notas fiscais pagas;
b)	as notas fiscais referentes ao suposto fornecimento dos medicamentos não tiveram atestado de recebimento em proveito da Desafio Jovem de Sergipe (Parecer Gescon 6.443/2010 – peça 2, p. 78-82; Parecer Gescon 782/2012 – peça 2, p. 190-195) ;
c)	a falta, nas notas fiscais, de indicação dos lotes dos medicamentos supostamente fornecidos, impediu a sua rastreabilidade, exigida pela Anvisa;
d)	como consequência, não há comprovação do recebimento dos medicamentos pagos com os recursos do Convênio;
e)	por força do que dispõe o art. 70, Parágrafo único, da Constituição Federal, assim como o art. 93 do Decreto-lei 200/1967, c/c os arts. 66 e 145 do Decreto 93.872/1986, compete ao gestor comprovar a boa e regular aplicação dos recursos públicos, isto é, cabe ao gestor o ônus da prova, conforme jurisprudência firmada nos Acórdão 903/2007-TCU-Primeira Câmara, 1445/2007-TCU-2ª Câmara e 1656/2006-TCU-Plenário;
f)	cabe ao gestor demonstrar o nexo de causalidade entre o desembolso dos recursos recebidos e os comprovantes de despesas apresentados (Acórdão 8/2007-TCU-Primeira Câmara, 41/2007-TCU-2ª Câmara, 143/2006-TCU-1ª Câmara, 706/2003-TCU-2ª Câmara, 533/2002-2ª Câmara, 11/1997-TCU-Plenário, 6942/2015-TCU-1ª Câmara, 6723/2015-TCU-1ª Câmara, 7580/2015-TCU-1ª Câmara, 8938/2015-TCU-2ª Câmara, 512/2016-TCU-2ª Câmara, 4720/2018-TCU-1ª Câmara, entre outros) ; 
g)	não foi comprovada a boa e regular aplicação dos recursos, evidenciando a compatibilidade entre os pagamentos realizados e o objeto estabelecido no Plano de Trabalho, implicando desobediência ao disposto no art. 68, incisos I e II, da Instrução Normativa – MPOG/MF/CGU 507/2011, antes já contemplado no art. 54, incisos I e II, da Instrução Normativa – MPOG/MF/CGU 127/2008.
CONCLUSÃO
27.	Em face da análise promovida no ‘Exame Técnico’ acima, cabe rejeitar as alegações de defesa apresentadas pelo Espólio do Sr. Djalma Ebenézio Ferreira de Oliveira, uma vez que não foram suficientes para sanear as irregularidades a eles atribuídas. 
28.	Diante da rejeição dos argumentos de defesa do Espólio do Sr. Djalma Ebenézio Ferreira de Oliveira, sugere-se que suas contas sejam julgadas irregulares, nos termos do art. 202, § 6º, do Regimento Interno do TCU, com a imputação do débito atualizado monetariamente e acrescido de juros de mora, nos termos do art. 202, §1º, do Regimento Interno do TCU, descontado o valor já recolhido.
29.	Diante da revelia da empresa RR Filhos Comércio de Produtos Farmacêuticos Ltda. – ME e da associação privada Desafio Jovem de Sergipe, considerando que não existem nos autos elementos que permitam concluir pela ocorrência de boa-fé ou de outros excludentes de culpabilidade em suas condutas, propõe-se que suas contas sejam julgadas irregulares e que essas responsáveis sejam condenadas em débito, bem como que lhes seja aplicada a multa prevista no art. 57 da Lei 8.443/1992.
30.	Considerando o óbito do Sr. Djalma Ebenézio Ferreira de Oliveira, não cabe aplicação, a ele ou ao seu espólio, da multa prevista no art. 57 da Lei 8.443/1992, embora também não constem dos autos elementos que permitam reconhecer a sua boa-fé.
PROPOSTA DE ENCAMINHAMENTO
31.	Diante do exposto, submetem-se os autos à consideração superior, propondo:
a)	com fundamento no art. 12, § 3º, da Lei 8.443/1992, c/c o art. 202, § 8º, do Regimento Interno do TCU, considerar revéis, para todos os efeitos, a associação privada Desafio Jovem de Sergipe (CNPJ 02.234.465/0001-32) e a empresa RR Filhos Comércio de Produtos Farmacêuticos Ltda. – ME (CNPJ 04.265.132/0001-04) ;
b)	com fundamento nos arts. 1º, inciso I, 16, inciso III, alíneas ‘b’ e ‘c’, da Lei 8.443/1992, c/c os arts. 19 e 23, inciso III, da mesma Lei, e com os arts. 1º, inciso I, 209, incisos II e III, 210 e 214, inciso III, do Regimento Interno do TCU, julgar irregulares as contas do Espólio de Djalma Ebenézio Ferreira de Oliveira (CPF XXX.608.594-XX) , da associação privada Desafio Jovem de Sergipe (CNPJ 02.234.465/0001-32) e da empresa RR Filhos Comércio de Produtos Farmacêuticos Ltda. – ME (CNPJ 04.265.132/0001-04) e condená-los ao pagamento da quantia a seguir especificada, com a fixação do prazo de quinze dias, a contar da notificação, para que comprovem, perante o Tribunal (art. 214, inciso III, alínea ‘a’, do Regimento Interno) , o recolhimento da dívida aos cofres do Fundo Nacional de Saúde, atualizada monetariamente e acrescida dos juros de mora, calculados a partir da data discriminada, até a data do recolhimento, na forma prevista na legislação em vigor, abatendo-se, na oportunidade, o valor já ressarcido:
	DATA DA OCORRÊNCIA
	VALOR ORIGINAL (R$) 
	Tipo

	14/11/2008
	206.900,33
	débito

	11/11/2010
	1.902,31
	crédito

c)	aplicar, individualmente, à associação privada Desafio Jovem de Sergipe (CNPJ 02.234.465/0001-32) e à empresa RR Filhos Comércio de Produtos Farmacêuticos Ltda. – ME (CNPJ 04.265.132/0001-04) a multa prevista no art. 57 da Lei 8.443/1992, c/c o art. 267 do Regimento Interno do TCU, fixando o prazo de quinze dias, a contar das notificações, para que comprovem, perante o Tribunal (art. 214, inciso III, alínea ‘a’, do Regimento Interno) , o recolhimento das dívidas aos cofres do Tesouro Nacional, atualizadas monetariamente desde a data do acórdão até à dos efetivos recolhimentos, na forma da legislação em vigor, se forem pagas após o vencimento;
d)	autorizar, desde logo, nos termos do art. 28, inciso II, da Lei 8.443/1992, a cobrança judicial das dívidas, caso não atendidas as notificações;
e)	autorizar, caso requerido e se o processo não tiver sido remetido para cobrança judicial, o pagamento das dívidas em até 36 parcelas mensais e consecutivas, nos termos do art. 26 da Lei 8.443/1992, c/c o art. 217 do Regimento Interno do TCU, fixando-se o prazo de quinze dias, a contar do recebimento das notificações, para comprovar, perante o Tribunal, o recolhimento da primeira parcela, e de trinta dias, a contar da parcela anterior, para comprovar o recolhimento das demais parcelas, devendo incidir sobre cada valor mensal, atualizado monetariamente, os juros de mora devidos, na forma prevista na legislação em vigor, esclarecendo aos responsáveis que, em caso de parcelamento das dívidas, a falta de pagamento de qualquer parcela importará no vencimento antecipado do saldo devedor (art. 217, § 2º, do Regimento Interno do TCU) ;
f)	encaminhar cópia desta deliberação ao Procurador-Chefe da Procuradoria da República em Sergipe, nos termos do § 3º do art. 16 da Lei 8.443/1992, c/c o § 7º do art. 209 do Regimento Interno do TCU, para adoção das medidas cabíveis, e comunicar-lhe que o relatório e o voto que a fundamentaram podem ser acessados por meio do endereço eletrônico www.tcu.gov.br/acordaos, sendo que, caso haja interesse, o Tribunal pode enviar-lhe cópia desses documentos sem qualquer custo.
O MP/TCU, representado pela procuradora-geral Cristina Machado da Costa e Silva, manifestou-se de acordo com a proposta da unidade instrutiva, nos seguintes termos (peça 60) :
‘Trata-se de tomada de contas especial instaurada pelo Fundo Nacional de Saúde em desfavor da associação privada Desafio Jovem de Sergipe e do Senhor Djalma Ebenézio Ferreira de Oliveira, presidente da entidade, em razão da impugnação total de despesas realizadas à conta do Convênio 1750/2007, celebrado entre o FNS e a Desafio Jovem de Sergipe, cujo objeto foi a ‘aquisição de medicamentos para Unidade de Saúde’, com vigência prevista para o período de 31/12/2007 a 24/5/2009.
2.	Após todas as etapas de instrução do feito, onde foram citados os responsáveis identificados preliminarmente pela Secex-SE (peças 9-11) , o exame conclusivo promovido pela Secex/TCE (peça 57) propôs que sejam julgadas irregulares as contas do Espólio de Djalma Ebenézio Ferreira de Oliveira, da associação privada Desafio Jovem de Sergipe e da empresa contratada RR Filhos Comércio de Produtos Farmacêuticos Ltda. – ME, condenando-os ao pagamento solidário da quantia total de R$ 206.900,33, com crédito a ser descontado de R$ 1.902,31. A Unidade Técnica ainda propôs aplicar às referidas associação e empresa a multa do art. 57 da Lei n.º 8.443/1992.
3.	Não há reparos a fazer à instrução de mérito da Secex/TCE, com a qual se anui, apenas uma observação pontual. Uma das ocorrências pelas quais os responsáveis foram citados foi pela aceitação de notas fiscais sem a identificação do número do lote e do prazo de validade dos medicamentos, contrariando o art. 12, inciso X, da Portaria Anvisa n.º 802/1998. Pesquisando a citada portaria, no entanto, o dispositivo infringido se trata do art. 13, inciso X.
4.	Embora os ofícios citatórios tenham sido encaminhados com o dispositivo legal equivocado, entende-se não ter havido prejuízo à defesa dos respondentes, mas mero equívoco involuntário do qual não resultou prejuízo ao contraditório. Dos três responsáveis citados, dois não responderam, tornando-se revéis. A representante legal do Espólio de Djalma Ebenézio Ferreira de Oliveira ofereceu a resposta da peça 56, mas pelas alegações apresentadas constata-se ter havido a adequada compreensão da irregularidade imputada.
5.	Pelo exposto, esta representante do Ministério Público opina para que a proposta de mérito da Secex/TCE seja acolhida, apenas ressalvando, caso venha a constar da deliberação o fundamento da irregularidade, que se observe o dispositivo violado: Art. 13, inciso X, da Portaria Anvisa n.º 802/1998.’
É o relatório.

Fernanda Barreto Cintra - Defensora Pública Federal, em nome de Gilda Souza Oliveira, representante legal do Espólio de Djalma Ebenézio Ferreira de Oliveira.

Procuradora-Geral Cristina Machado da Costa e Silva.

TOMADA DE CONTAS ESPECIAL. CONVÊNIO. FNS. AUSÊNCIA DE COMPROVAÇÃO DE RECEBIMENTO E DISTRIBUIÇÃO DE MEDICAMENTOS. RESPONSABILIDADE SOLIDÁRIA DO SUPOSTO GESTOR, DA ENTIDADE CONVENENTE E DA EMPRESA FORNECEDORA. CITAÇÃO. REVELIA DAS PESSOAS JURÍDICAS. ACOLHIMENTO DAS ALEGAÇÕES DE DEFESA E EXCLUSÃO DO SUPOSTO GESTOR DO POLO PASSIVO DO PROCESSO. CONTAS IRREGULARES. DÉBITO. MULTA. COMUNICAÇÕES.

TOMADA DE CONTAS ESPECIAL (TCE)

Secretaria de Controle Externo de Tomada de Contas Especial (Secex-TCE).

Tratam-se os autos de tomada de contas especial instaurada pelo Fundo Nacional de Saúde (FNS) , em que foi responsabilizada a entidade convenente Desafio Jovem de Sergipe e seu presidente (gestão 2/12/2007 a 30/3/2009) , Sr. Djalma Ebenézio Ferreira de Oliveira (falecido em 25/10/2013) , em razão da reprovação da prestação de contas, por impugnação total das despesas, do convênio 1750/2007 (Siafi 617559) , que tinha por objeto a aquisição de medicamentos para unidade de saúde.
Para execução do plano de trabalho ajustado foi estabelecido o repasse de R$ 200.000,00 de recursos federais, o qual foi realizado em 29/5/2008, por meio da 2008OB917791. O convênio vigeu de 31/12/2007 a 24/5/2009, e o prazo para a prestação final encerrou em 23/7/2009.
Segundo o relatório do tomador de contas especial, com fundamento em pareceres técnicos e verificação in loco, essencialmente, foram as seguintes irregularidades motivadoras do dano ao erário e da instauração deste processo (peça 1, p. 25-33) :
	Irregularidades
	Data do Fato Gerador
	Valor Histórico do Dano (R$) 

	Não identificação dos números dos lotes de medicamentos nas notas fiscais
	3/6/2008
	200.000,00

	Não comprovação da movimentação e recebimento dos medicamentos
		
	Comprometimento da rastreabilidade dos medicamentos adquiridos
		
	Inexecução do objeto pactuado
		
	Não devolução dos rendimentos obtidos e não utilizados no objeto do plano de trabalho
	23/7/2009
	6.572,51

Em respostas às notificações do concedente, a Associação Desafio Jovem de Sergipe (entidade privada, sem fins lucrativos, que atua no combate às drogas, na prevenção e na reabilitação de dependentes químicos) , na pessoa do Sr. Joaldo Barreto Santana (presidente sucessor) , apresentou justificativas em razão das ocorrências ensejadoras desta TCE, as quais porém não foram acolhidas pelo FNS (peça 2, p. 109-114 e p. 178-181) .
O relatório de auditoria da Controladoria-Geral da União (CGU) concluiu pela irregularidade das contas; não obstante, sopesou a base de cálculo da quantificação do dano (peça 1, p. 63) :
“6.1. (...) O Tomador das Contas também considerou no valor total do débito (R$ 206.572,51) , a importância corrigida de R$ 6.572,51, referente aos rendimentos não aplicados no mercado financeiro. No entanto, entende-se que esse valor não deveria ser cobrado, pois haveria uma duplicidade na cobrança de valores, considerando que já serão cobrados juros desde 29/05/2008 (data do repasse) , em conformidade com o Acórdão 8257/2013-TCU-Primeira Câmara - TCU. Diante disso, a título de contribuição, efetuamos um novo demonstrativo de débito, no qual apurou-se como prejuízo o valor original de R$ 200.000,00 (...) ”
A autoridade ministerial emitiu o pronunciamento determinando o encaminhamento do processo a este Tribunal (peça 1, p. 65-67) .
Neste Tribunal, foram chamados em citação pelo débito original de R$ 206.900,33, abatido o crédito de R$ 1.902,31 restituído em 11/11/2010 (glosas na prestação de contas) , os seguintes responsáveis solidários pelas respectivas condutas:
	Espólio do Sr. Djalma Ebenézio Ferreira de Oliveira (819.608.594-04) 
“a) pela aceitação de notas fiscais sem a identificação do número do lote e do prazo de validade dos medicamentos, contrariando o art. 12, X, da Portaria Anvisa 802/1998; e
b) pelo pagamento da totalidade dos medicamentos adquiridos relativos às notas fiscais 00590, 00593, 00594 e 00595, todas de 2008, sem que as mercadorias tenham sido comprovadamente entregues, contrariando o disposto no artigo 62 da Lei 4.320/1964.
Dispositivos legais infringidos: art. 12, X, da Portaria Anvisa 802/1998; art. 21 da Lei 8.666/1993; alíneas ‘a’, ‘c’ e ‘f’ do inciso II do § 1° do art. 82 da Portaria Interministerial CGU/MF/MP n. 507/2011.”
	Associação Desafio Jovem de Sergipe (02.234.465/0001-32) :
“O débito decorre das seguintes irregularidades: a) aceitação de notas fiscais sem a identificação do número do lote e do prazo de validade dos medicamentos, contrariando o art. 12, X, da Portaria Anvisa 802/1998; e b) pagamento da totalidade dos medicamentos adquiridos relativos às notas fiscais 00590, 00593, 00594 e 00595, todas de 2008, sem que as mercadorias tenham sido comprovadamente entregues, contrariando o disposto no artigo 62 da Lei 4.320/1964. Dispositivos legais infringidos: art. 12, X, da Portaria Anvisa 802/1998; art. 21 da Lei 8.666/1993; alíneas ‘a’, ‘c’ e ‘f’ do inciso II do § 1° do art. 82 da Portaria Interministerial CGU/MF/MP n. 507/2011.”
Empresa RR Filhos Comércio de Produtos Farmacêuticos Ltda. – ME (04.265132/0001-04) :
“a) não identificação dos lotes de medicamentos nas notas fiscais emitidas e do prazo de validade dos medicamentos, contrariando o art. 12, X, da Portaria Anvisa 802/1998; e 
b) recebimento de pagamentos relativos à totalidade dos medicamentos adquiridos pela Desafio Jovem de Sergipe à conta dos recursos do Convênio 1.750/2007 (Siafi 617559) , sem que essas mercadorias tenham sido comprovadamente entregues, contrariando o disposto no artigo 62 da Lei 4.320/1964.”
A empresa RR Filhos e a entidade Desafio Jovem de Sergipe não responderam ao expediente de citação. Quanto à Sra. Gilda Souza Oliveira, representante legal do espólio do Sr. Djalma Ebenézio Ferreira de Oliveira, por intermédio da Defensoria Pública da União, apresentou alegações de defesa (peça 56) , assim sintetizadas pela Secretaria de Controle Externo de Tomada de Contas Especial (Secex-TCE) :
“19. (...) . A defesa (peça 56) não traz argumentação quanto às irregularidades apontadas no ofício citatório. Limita-se a informar que o falecido não deixou qualquer bem ou valor em herança aos seus sucessores e a questionar a imputação de responsabilidade ao Sr. Djalma Ebenézio Ferreira de Oliveira, informando que ele jamais fez parte da administração da entidade Desafio Jovem de Sergipe e que sua inclusão ‘como administrador da pessoa jurídica devedora decorre de uso indevido por terceiros de sua documentação, eis que o de cujus já fora internado na ONG Desafio Jovem de Sergipe para tratamento, mas nunca deteve poderes sobre a associação’. Acrescenta que a representante do Espólio somente tomou ciência da fraude ao receber a citação do TCU, providenciando, logo depois, registro do Boletim de Ocorrência 000802/2017, de 6/10/2017, onde consta o apontamento sobre o uso indevido dos documentos do Sr. Djalma Ebenézio Ferreira de Oliveira com o objetivo de fraudar informação de vínculo seu com a Desafio Jovem de Sergipe, vínculo que jamais manteve.
20.	A defensora pública encarregada da defesa do responsável atribuiu como causa da inclusão indevida do Sr. Djalma Ebenézio Ferreira de Oliveira no polo passivo deste processo, além da iniciativa criminosa dos responsáveis pela fraude, à ‘negligência do Cartório Civil na verificação da identidade e da veracidade das assinaturas inseridas no estatuto social da associação em questão, o que pode ser superficialmente constatado em se comparando a assinatura do falecido em sua identidade (RG) , frente à cadastrada nos registros da associação’. Acrescentou que a falta de comparação adequada das assinaturas feriu o disposto no art. 1º da Lei 8.935/1994 e nos arts. 37, inciso V, e 40 da Lei 8.934/1994, dispositivos a respeito dos quais transcreveu incidente de jurisprudência asseverando que essa norma ‘prevê expressamente que a verificação da regularidade da documentação consiste também na verificação de identidade dos signatários, para garantir à sociedade a obediência aos princípios da segurança jurídica e publicidade quantos aos atos levados a arquivamento’. (grifei) 
21. Os únicos documentos anexados à defesa são cópias (peça 56, p. 6-12) das cédulas de identidade de uma pessoa não identificada e da Sra. Gilda Souza Oliveira, da certidão de casamento desta com o Sr. Djalma Ebenézio Ferreira de Oliveira, da certidão de óbito desse último e do já mencionado Boletim de Ocorrência. Não foi fornecida outra prova de que o Sr. Djalma Ebenézio Ferreira de Oliveira não tenha praticado os atos que acarretaram o dano ao erário apontado na citação, como também não foram adicionadas cópias de documentos onde se pudesse constatar, por exemplo, a alegada falsificação das assinaturas.”
Analisadas as alegações de defesa, a unidade instrutiva concluiu por rejeitá-las, essencialmente, pelos seguintes fatos:
não há comprovação efetiva de que o nome do Sr. Djalma Ebenézio Ferreira de Oliveira tenha sido usado como “laranja” da associação convenente;
é incontroverso que os fatos impugnados no processo ocorreram no período e com o aval do gestor arrolado como responsável;
as notas fiscais referentes à aquisição e suposto fornecimento dos medicamentos não tiveram o atesto de recebimento pela entidade convenente;
a ausência de identificação dos lotes dos medicamentos adquiridos impediu a rastreabilidade  exigida pela Agência Nacional de Vigilância Sanitária (Anvisa) .
Desse modo, a Secex-TCE propõe rejeitar as alegações de defesa do espólio do Sr. Djalma Ebenézio Ferreira de Oliveira, considerar revéis a Associação Desafio Jovem de Sergipe e a empresa RR Filhos Comércio de Produtos Farmacêuticos Ltda.-ME, julgar irregulares as contas dos responsáveis arrolados no processo, condenando-os, solidariamente, ao pagamento do débito imputado na citação e aplicar individualmente aos dois últimos responsáveis multa. 
O Ministério Público junto a este Tribunal (MP/TCU) , representado pela procuradora-geral Cristina Machado da Costa e Silva, manifestou-se de acordo com a proposta de mérito da unidade instrutiva, apenas ressalvando que o dispositivo violado, a respeito da ausência de identificação do número do lote e do prazo de validade dos medicamentos, é o art. 13, X, da Portaria Anvisa 802/1998, sem que isso tenha acarretado prejuízo ao contraditório.
II
O repasse dos recursos federais destinava-se à aquisição de medicamentos para unidade de saúde; no caso a entidade de reabilitação de dependentes químicos Desafio Jovem de Sergipe. De fato, não se comprovou nestes autos que a medicação supostamente adquirida da empresa RR Filhos Comércio de Produtos Farmacêuticos Ltda. – ME foi entregue e utilizada nos objetivos do convênio 1750/2007.
O argumento de defesa trazido pela Defensoria Pública da União, em favor da representante legal do espólio do Sr. Djalma Ebenézio Ferreira de Oliveira, de que o nome deste foi fraudulentamente utilizado na execução do convênio, merece ser melhor examinado neste processo. 
Pelo menos três documentos considerados essenciais para a sua responsabilização apresentam divergências nas assinaturas (declaração; termo de adjudicação de licitação; ofício 23/09 de envio da prestação de contas; e cheque 850001, respectivamente à peça 2, p. 67, 70, 73 e 115) . Desse modo, há dúvida se, de fato, o Sr. Djalma Ebenézio Ferreira de Oliveira, de vontade própria, chancelou tais documentos na qualidade de presidente da Associação Desafio Jovem de Sergipe e foi gestor do convênio. Ademais, o falecido não foi o signatário do convênio. Portanto, considero que o aludido responsável deve ser excluído do polo passivo desta TCE.
Quem celebrou o termo de convênio com o FNS foi o Sr. Joaldo Barreto Santana, o qual atuou como gestor e presidente da associação, conforme documentos à peça 2, p. 20, 106, 108 e 113. Todavia, não foi chamado a se justificar nestes autos, não cabendo, no momento, tal medida processual passados mais de dez anos da assinatura do ajuste.
Relativamente à quantificação do dano, concordo com o entendimento da CGU de excluir da base de cálculo do débito os valores de rendimentos não aplicados no mercado financeiro, porquanto há superposição dos períodos considerados. Ainda nesse ponto, considero que, em prol do responsável, o montante devido deve ser cobrado pelo valor líquido não comprovado, ou seja, abatido da restituição ocorrida em 11/11/2010.
	Ante o exposto, acolho em parte a proposta da Secex-TCE, endossada pelo MP/TCU, e manifesto-me pela aprovação do acórdão que ora submeto à apreciação deste Colegiado.
TCU, Sala das Sessões Ministro Luciano Brandão Alves de Souza, em 3 de março de 2020. 
Weder de Oliveira 
Relator